最高法院民事判決　　　　　　　　　　　　　　　九十三年度台上字第二三０一號
　　上　訴　人　國防部中山科學研究院
　　　　　　　　　　　　送達處.
　　　　　　　　　　　　　　　.
　　法定代理人　張元彬　送達處.
　　訴訟代理人　林玠民律師
　　被 上 訴人　己○○
　　　　　　　　丁○○
　　　　　　　　甲○○
　　　　　　　　乙○○
　　　　　　　　戊○○
　　　　　　　　辛○○
　　　　　　　　庚○○
　　　　　　　　丙○○
右當事人間請求給付資遣費事件，上訴人對於中華民國九十二年三月四日台灣高等法
院第二審更審判決（九十一年度重勞上更(一)字第二號），提起上訴，本院判決如下：
    主  文
上訴駁回。
第三審訴訟費用由上訴人負擔。
    理  由
本件上訴人提起上訴後，其法定代理人由劉金陵變更為張元彬，並經其聲明承受訴訟
，核無不合，先予說明。
次查，被上訴人主張：伊等原服務於上訴人處，服務年資分別為十三年至十六年不等
，依兩造所簽訂之聘僱人員契約為「不定期契約」，享有退休、資遣等各項權益，各
類人員退休金、資遣費悉應照規定辦理。嗣雙方另簽同意書，同意民國八十五年度已
簽契約效力延長一年至八十六年六月三十日，俟新契約經法定程序核定後，自核定日
起再重新簽定新契約，原簽約人如對新契約不滿意者，自新契約生效日前一日與上訴
人終止聘僱關係，並依法定程序資遣或退休。詎八十七年六月間，上訴人於正式契約
未簽訂前，竟強硬要求伊等簽立八十八年度臨時勞動契約書，否則即於六月三十日自
動終止契約，強制辦理離職。被上訴人辛○○、丁○○、乙○○三人不得已於八十七
年六月三十日離職；己○○於同年七月二十四日離職；庚○○、戊○○、丙○○、甲
○○（下稱庚○○等四人）四人雖委託三十四位審查代表訂立勞動契約，但甲○○、
戊○○、丙○○嗣又撤銷委託，先後於同年十、十二月間離職；未撤銷委託之庚○○
，亦於同年八月三十一日離職。是以雙方僱傭關係既經終止，上訴人自應依聘書第十
二條及同意書約定給付庚○○退職金新台幣（下同）九十九萬一千七百十元；給付其
餘被上訴人資遣費依序為：己○○一百十二萬九千七百九十五元、丁○○八十八萬八
千七百五十元、辛○○八十八萬八千七百五十元、乙○○五十一萬九千零九十五元、
戊○○九十七萬七千一百二十元、丙○○一百三十二萬二千二百八十元、甲○○八十
三萬六千九百五十五元及均自起訴狀繕本送達翌日（八十七年十二月二十三日）起加
付之法定遲延利息等情。求為命上訴人如數給付各該金額本息之判決（被上訴人超過
上開部分之請求，業經第一審判決駁回，未據被上訴人聲明不服）。
上訴人則以：伊與被上訴人間均以定期性一年一簽之方式簽訂僱傭契約。其中己○○
、丁○○、辛○○及乙○○（下稱己○○等四人），原簽訂之契約於八十七年六月三
十日屆期，因不願簽訂新約而離職；另庚○○等四人簽訂臨時勞動契約書後，原應再
換簽新勞動契約，但該四人卻中途解約自請辭職。依雙方約定經伊頒佈之管理作業規
定，被上訴人均不符資遣之條件，自無從請領資遣費、退職金。八十五年簽訂之同意
書，亦有「依法定程序」辦理之約定，非同意無條件資遣等語，資為抗辯。
原審依調查證據為辯論之結果，以：兩造間之僱傭契約雖係一年簽約一次，惟依上訴
人於八十五年二月六日之（八五）蓮茂字第０一六一三號令重申：『……本院聘僱人
員一年簽約一次，其所從事之工作因有繼續性，已成為不定期契約，享有退休、資遣
等各項權益，並非「臨時工」。……』等語，被上訴人主張兩造間為不定期僱傭契約
之關係，即屬有據。而依兩造間之聘書第十二條約定，上訴人在聘任期間，因故終止
本聘約或約期屆滿不予續聘任時，應於二個月前以書面通知被上訴人，被上訴人在續
聘任期間申請辭職終止本聘約時，應於二個月前提出，若符合服務十年退職規定者，
應核發退職金。第十三條約定，被上訴人符合『科技人員管理作業程序』退休、資遣
規定者，上訴人應給予退休金、資遣費。縱被上訴人離職之情形不符合上開作業程序
關於資遣之規定，然上訴人已於八十五年六月間與被上訴人等簽定「同意書」，同意
對新聘書不滿意之員工，自新聘書生效日前一日與上訴人終止聘僱關係，並依法定程
序資遣或退休，有該同意書可稽，足證上訴人同意其聘僱人員如不滿意新約而終止聘
僱關係，上訴人即有給付資遣費之義務。上訴人辯稱：八十五年所簽之同意書，尚有
「依法定程序」（即依雙方約定之管理作業程序或當時（八十五年）「精實案」）規
定辦理之字樣，並無對新契約條件不滿意即無條件予以資遣之同意或承諾云云。觀之
上訴人之蓮茂字第０八０五０號函，其八十五年度精實對象係指八十五年七月一日
離職者，與依該同意書約定聘書效力延長至八十六年六月三十日之對象無關。上訴人
所辯，顯不足取。上訴人固提出己○○等四人之離職報告書謂渠等係到期不續簽約而
自動離職等語，但依上訴人八十七年六月二十日蓮萌字０七四０一號令示：「五、
至八十七年六月三十日仍未簽約人員，……一律於八十七年六月三十日辦理離職手續
，未辦理手續者，由各二級單位主管於是日下班前收繳其識別證（車證），八十七年
七月一日不准再進入營區……。」等旨，上訴人係於八十七年七月七日逕予核定己○
○離職；於八十七年七月三日核定含丁○○、乙○○、辛○○在內之聘任技士十人離
職，並未依其訂頒之「科技人員管理作業程序」第二十三條第一項規定之程序辦理。
則己○○等四人主張，係因不同意新簽約方式遭上訴人強制要求而辦理離職乙節，應
屬可採。至庚○○等四人原委託三十四位審查代表訂定勞動契約，嗣戊○○、丙○○
、甲○○又撤銷委託，始循上訴人要求而填寫辭職預告表、辭職報告書離職，可見其
等三人亦屬遭上訴人要求而離職。其中甲○○係技術員，因新約爭議遭上訴人要求而
離職，符合上訴人「僱用技術員管理作業程序」第四十五條第一項第二款所定「服務
契約期滿，服務單位因故不予續聘時」之情形；而己○○等四人及戊○○、丙○○為
技士，係因其等對新契約不滿而生爭執離職，依前揭同意書之約定，上訴人仍應核發
資遣費。另庚○○一人雖係自請退職，然其於上訴人處已服務達十四年，依前揭聘書
第十二條約定，其請求上訴人給付「退職金」，亦屬有據。依聘書第十六條約定「本
聘約中第一條、第二條、第三條、第十二條及第十三條等條文中有關薪給支給標準、
考成獎金、年終獎金、子女教育補助費及十年退職金等項因屬行政院權責；在未核定
前，本院（上訴人）仍按現行『科技人員管理作業程序』辦理。」等內容，兩造對於
行政院尚未核定退職金核發辦法固無爭執，惟上訴人之「科技人員管理作業程序」並
無「退職金」之規定，若認上訴人可因此解免給付退職金之義務，顯違聘書第十二條
約定之精神，而對被上訴人等受僱人員有失公平。審酌上訴人之「科技人員管理作業
程序」第二十六條關於「退休金額」及「資遣給與」之給付標準一致，即應予以比照
適用。庚○○據以請求上訴人給付「等同於資遣費之退職金」，應屬正當。其次，上
訴人應給與資遣費（退職金）之標準，依上訴人聘僱被上訴人所依據之科技人員管理
作業程序第二十六條及僱用技術員管理作業程序第四十七條、第四十八條規定計算結
果，己○○服務年資合計十八年，應給付三十五個基數，超過十五年加發二個基數，
共三十七個基數；丁○○、辛○○服務年資均為十三年，應給付二十五個基數；乙○
○服務年資計九年，應給付十七個基數；庚○○服務年資計十四年，應給付二十七個
基數；戊○○服務年資計十五年，應給付三十個基數，超過十五年加發二個基數，共
三十二個基數；丙○○服務年資計十七點五年，應給付三十四個基數，超過十五年加
發二個基數共三十六個基數。甲○○為技術員，服務年資合計十六點五年，應給付三
十一點五個基數（技術員資遣計算，前十五年每年兩個基數，滿十五年後每一年一個
基數，不滿半年以半年計，超過半年以一年計）。再依己○○等八人之員工薪俸通知
單記載渠等離職最後月薪分別為：三萬零五百三十五元、三萬五千五百五十元、三萬
五千五百五十元、三萬零五百三十五元、三萬六千七百三十元、三萬零五百三十五元
、三萬六千七百三十元、二萬六千五百七十元，乘以上述基數結果，則被上訴人己○
○、丁○○、辛○○、乙○○、庚○○、戊○○、丙○○、甲○○等八人得請求之資
遣費或退職金總額依序為：一百十二萬九千七百九十五元、八十八萬八千七百五十元
、八十八萬八千七百五十元、五十一萬九千零九十五元、九十九萬一千七百十元、九
十七萬七千一百二十元、一百三十二萬二千二百八十元、八十三萬六千九百五十五元
。被上訴人各自請求上訴人如數給付，並均自起訴狀繕本送達翌日即八十七年十二月
二十三日起至清償日止，按年息百分之五計算之利息，洵屬正當，應予准許，為原審
心證之所由得。因而維持第一審所為被上訴人勝訴部分之判決，駁回上訴人之上訴，
經核於法洵無違誤。上訴論旨，猶就原審取捨證據、認定事實及解釋契約之職權行使
，指摘原判決不當，求予廢棄，非有理由。
據上論結，本件上訴為無理由。依民事訴訟法第四百八十一條、第四百四十九條第一
項、第七十八條，判決如主文。
中　　　華　　　民　　　國　　九十三　　年　　 十一 　　月　　 十一 　　日
                              最高法院民事第五庭
                                  審判長法官  蘇　茂　秋
                                        法官  朱　建　男
                                        法官  陳　碧　玉
                                        法官  沈　方　維
                                        法官  黃　秀　得
      右正本證明與原本無異
                                              書  記  官
中　　　華　　　民　　　國　　九十三　　年　　 十一 　　月　　二十四　　日
                                                                        Ｔ
